ACORDAO-COMPLETO-2463374

ACÓRDÃO 15245/2021 ATA 33/2021 - SEGUNDA CÂMARA

VISTOS, relatados e discutidos estes autos de concessão de pensão civil em favor de Marcos do Nascimento Costa, instituída por Eliana Ferreira Costa e emitida pelo Tribunal de Justiça do Distrito Federal e dos Territórios (TJDFT) .
ACORDAM os Ministros do Tribunal de Contas da União, reunidos em Sessão da Segunda Câmara, diante das razões expostas pelo Relator, nos termos dos arts. 71, inciso III, da Constituição Federal, 1º, inciso V, e 39, inciso II, da Lei 8.443/1992, e 260 a 262, do Regimento Interno do Tribunal de Contas da União, em:
9.1. julgar ilegal o ato de pensão civil em favor de Marcos do Nascimento Costa, instituída por Eliana Ferreira Costa (peças 2 e 8) , negando-lhe registro, em virtude da inclusão, nos proventos do interessado, de parcela adicional correspondente à "opção" oriunda do art. 193 da Lei 8.112/1990, benefício não aplicável aos servidores que implementaram o direito a aposentadoria após a publicação da Emenda Constitucional 20/1998 (16/12/1998) , e do pagamento de parcela de quintos/décimos incorporados mediante decisão administrativa/judicial, após a Lei 9.624/1998, sem sua conversão sob a forma de "parcela compensatória";
9.2. dispensar o ressarcimento das quantias indevidamente recebidas de boa-fé, consoante o Enunciado nº 106 da Súmula de Jurisprudência do TCU;
9.3. determinar ao Tribunal de Justiça do Distrito Federal e dos Territórios (TJDFT) que:
9.3.1. faça cessar, no prazo quinze dias contados da ciência, os pagamentos decorrentes das parcelas ora impugnadas, sob pena de responsabilidade solidária da autoridade administrativa omissa, nos termos do art. 262 do Regimento Interno/TCU;
9.3.2. emita novo ato de aposentadoria do interessado, livre da irregularidade apontada, disponibilizando-o a este Tribunal, por meio do Sistema e-Pessoal, nos termos e prazos fixados na IN-TCU 78/2018;
9.3.3. promova o destaque da (s) parcela (s) de quintos incorporada (s) com amparo em funções comissionadas exercidas entre 8/4/1998 a 4/9/2001 e transforme-a (s) em "Parcela Compensatória" a ser absorvida por quaisquer reajustes futuros, consoante decidido pelo STF no RE 638.115/CE;
9.3.4. no prazo de trinta dias, contados da ciência, disponibilize a este Tribunal, por meio do Sistema e-Pessoal, comprovante da data em que o interessado tomou conhecimento deste Acórdão, conforme art. 21, inciso I, da IN-TCU 78/2018;
9.4. dar ciência deste Acórdão ao órgão responsável pela concessão, informando que o teor integral da deliberação poderá ser obtido no endereço eletrônico www.tcu.gov.br/acordaos.

PENSÃO CIVIL, da unidade emissora Tribunal de Justiça do Distrito Federal e dos Territórios, enviados ao TCU pela unidade de controle interno SECRETARIA DE CONTROLE INTERNO/TJDFT para fins de análise e julgamento.

Segunda Câmara

Tribunal de Justiça do Distrito Federal e dos Territórios.

3. Interessados/Responsáveis:
3.1. Interessado: Marcos do Nascimento Costa (XXX.742.711-XX).

13.1. Ministros presentes: Augusto Nardes (na Presidência), Aroldo Cedraz e Raimundo Carreiro (Relator).
13.2. Ministros-Substitutos presentes: Marcos Bemquerer Costa e André Luís de Carvalho.

RAIMUNDO CARREIRO

Trata-se de ato de concessão de pensão civil expedido pelo Tribunal de Justiça do Distrito Federal e dos Territórios (TJDFT) , em favor de Marcos do Nascimento Costa, viúvo da instituidora Eliana Ferreira Costa, aposentada à data do óbito.
2.	 Reproduzo a seguir, com ajustes de forma, o teor principal da instrução conclusiva da Secretaria de Fiscalização de Integridade de Atos e Pagamentos de Pessoal e de Benefícios Sociais (Sefip) , cuja proposta de encaminhamento foi endossada pela direção da unidade e pelo Ministério Público de Contas (peças 10 a 12) :
  
HISTÓRICO
2.	O presente processo foi instruído por esta Unidade Técnica, conforme peça 4. Ato contínuo, houve a concordância do MPTCU (peça 7) 
3.	Após, o gabinete do Ministro-Relator determinou a restituição dos autos a esta Sefip com o objetivo de especificar as irregularidades apontadas na instrução de peça 4. 
EXAME TÉCNICO
4.	Conforme peça 2, o ato em favor de Marcos do Nascimento Costa (XXX.665.961-XX) apresenta o pagamento concomitante de parcelas relativas à opção e quintos.
5.	O ato constante de peça 2 demonstra que houve a incorporação de quintos em período posterior a 8/4/1998. Sobre o assunto, o STF permitiu a continuidade do pagamento dos quintos incorporados no período de 8/4/1998 a 4/9/2001. Todavia, no que diz respeito às parcelas amparadas com base em decisão judicial não transitada em julgado ou decisão administrativa, como é o caso em análise, deverá ser promovida sua absorção por quaisquer reajustes futuros - situação que se transfere para a presente pensão, tendo em vista que o benefício possui paridade com a remuneração dos servidores em atividade.  A instituidora se aposentou por invalidez.
6.	Conforme já exposto, detectou-se também a concessão da vantagem de opção que trata o art. 2º da Lei 8.911/1994 c/c art. 193 da Lei 8.112/1990. 
7.	No âmbito do Acórdão 2076/2005-TCU-Plenário (Ministro Revisor Valmir Campelo) , este Tribunal fixou entendimento de que seria assegurado na aposentadoria a vantagem decorrente da opção, prevista no art. 2º da Lei nº 8.911/94, aos servidores que, até a data de 18 de janeiro de 1995, tenham satisfeito os pressupostos temporais estabelecidos no art. 193 da Lei 8.112/90, ainda que sem os requisitos para aposentação em qualquer modalidade.
8.	Ao proferir tal entendimento no Acórdão 2076/2005-TCU-Plenário, este Tribunal baseou-se no conteúdo das Leis 8.112/1990, 8.911/1994 e 9.624/1998 sobre o posicionamento da vantagem de opção na aposentadoria. Entretanto, nada diz esse acórdão quanto à acumulação com outras vantagens. A Lei 8.112/1990, em seu art. 193, § 2º, e a Lei 9.624/1998, em seu art. 7º, parágrafo único, supratranscritos, são claras quanto ao impedimento de se acumularem rubricas de origem semelhante, no caso em tela, rubricas decorrentes da ocupação de função comissionada ou cargo em comissão.
9.	No âmbito do Acórdão 2988/2018-TCU-Plenário (Ministra-Relatora Ana Arraes) este Tribunal deixou assente de que os servidores que tenham satisfeito os pressupostos temporais no art. 193 da Lei 8.112/1990 e os requisitos para aposentadoria até 18/1/1995, podem acrescer aos proventos de inatividade, deferidos com base na remuneração do cargo efetivo, o valor da função de confiança ou a vantagem dos quintos/décimos/VPNI, de forma não cumulativa, em razão da vedação contida no § 2º do próprio art. 193 da Lei 8.112/1990.
10.	Diante do exposto, é ilegal a concessão cumulativa das vantagens de "quintos" e "opção", o que estaria vedado pelo art. 193, § 2º, da Lei 8.112/1990 e art. 7º, parágrafo único, da Lei 9.624/1998.
CONCLUSÃO 
11.	Ante o exposto, a abrangência e a profundidade das verificações levadas a efeito fundamentam convicção de que o ato em comento pode ser apreciado pela ilegalidade, em virtude da concessão cumulativa das vantagens de "quintos" e "opção".
12.	O aludido ato deu entrada neste Tribunal há menos de cinco anos, não sendo aplicável, portanto, o procedimento de contraditório e ampla defesa determinado pelo Acórdão 587/2011-TCU-Plenário, de relatoria do Ministro Valmir Campelo.
PROPOSTA DE ENCAMINHAMENTO
13.	Ante o exposto, com fundamento no art. 71, inciso III, da Constituição Federal, no art. 1º, inciso V, e art. 39, incisos I e II, da Lei 8.443/1992, no art. 260 do Regimento Interno do Tribunal de Contas da União, propõe-se:
13.1.	Considerar ILEGAL e recusar registro do ato inicial de concessão de pensão civil em favor de Marcos do Nascimento Costa (XXX.665.961-XX) , com base nos arts. 71, inciso III, da Constituição Federal, 1º, inciso V, e 39, inciso II, da Lei 8.443/1992 e 260, § 1º, do Regimento Interno;
13.2. 	Com fulcro no art. 262, caput, do Regimento Interno deste Tribunal, determinar ao órgão/entidade Tribunal de Justiça do Distrito Federal e Territórios que:
13.2.1. 	dispense a devolução dos valores indevidamente recebidos de boa-fé até a data da ciência do acórdão que vier a ser proferido, com base no Enunciado 106 da Súmula da Jurisprudência do TCU;
13.3.2. 	no prazo de trinta dias, contados da ciência da decisão, envie a este Tribunal documentos comprobatórios de que o interessado cujo ato foi impugnado está ciente do julgamento deste Tribunal;
13.3.3. 	emita novo ato, livre das irregularidades ora apontadas, submetendo-o à nova apreciação por este Tribunal, na forma do artigo 260, caput, também do Regimento;
13.3.4. 	dê ciência, no prazo de quinze dias, contados da notificação, do inteiro teor desta deliberação ao interessado, alertando-o de que o efeito suspensivo proveniente da interposição de eventuais recursos junto ao TCU não o exime da devolução dos valores percebidos indevidamente, caso o recurso não seja provido;
13.3.5. 	promova a exclusão, no prazo 15 (quinze) dias, contados a partir da ciência desta deliberação, sujeitando-se a autoridade administrativa omissa à responsabilidade solidária, da rubrica apontada em face de manifesta ilegalidade, uma vez que o seu pagamento não encontra respaldo na jurisprudência deste Tribunal;
13.3.6.	promova, no prazo de 30 (trinta) dias, o destaque da (s) parcela (s) de quintos incorporada (s) com amparo em funções comissionadas exercidas entre 8/4/1998 a 4/9/2001 e transforme-a (s) em "Parcela Compensatória" a ser absorvida por quaisquer reajustes futuros, consoante decidido pelo STF no RE 638.115/CE.
É o Relatório.

não há

Procurador Júlio Marcelo de Oliveira.

PENSÃO CIVIL. TJDFT. INCORPORAÇÃO DE QUINTOS/DÉCIMOS APÓS 8/4/1998, ALÉM DO LIMITE ESTABELECIDO NOS ARTS. 3º E 5º DA LEI 9.624/1998. VANTAGEM DE "OPÇÃO" QUE TRATA O ART. 2º DA LEI 8.911/1994 C/C ART. 193 DA LEI 8.112/1990, PARA SERVIDORA APOSENTADA EM 8/8/2014, OU SEJA, APÓS A EC 20/1998, QUE PASSOU A VEDAR O PAGAMENTO DE PROVENTOS SUPERIORES À REMUNERAÇÃO PERCEBIDA NA ATIVIDADE. ILEGALIDADE. NEGATIVA DE REGISTRO. DETERMINAÇÕES. VANTAGEM DE QUINTOS/DÉCIMOS PAGA COM BASE EM DECISÃO ADMINISTRATIVA/JUDICIAL. CONVERSÃO DA VANTAGEM DE QUINTOS/DÉCIMOS IMPUGNADA EM 'PARCELA COMPENSATÓRIA' A SER ABSORVIDA POR QUAISQUER REAJUSTES FUTUROS, CONFORME MODULAÇÃO DEFINIDA NO RE 638.115/CE. CIÊNCIA.

PENSÃO CIVIL (PCIV)

Secretaria de Fiscalização de Integridade de Atos e Pagamentos de Pessoal e de Benefícios Sociais (Sefip).

Trata-se de ato de pensão civil expedido pelo Tribunal de Justiça do Distrito Federal e dos Territórios (TJDFT) , em favor de Marcos do Nascimento Costa, viúvo da instituidora Eliana Ferreira Costa, aposentada à data do óbito, ora apreciado para fins de registro.
2.	Esclareço, de início, que o retorno dos autos à Secretaria de Fiscalização de Integridade de Atos e Pagamentos de Pessoal e de Benefícios Sociais (Sefip) , para reinstrução, foi motivado por incorreções na instrução original, decorrentes de falhas nos procedimentos de análise automatizada e padronização de instruções.
3.	A primeira instrução, além de não mencionar, em suas conclusões, as irregularidades motivadoras da proposta negativa de registro ao ato, incluiu, em seu "Anexo II - Detalhamento das inconsistências encontradas", análises relativas a ocorrências não identificadas no espelho do ato sob exame (erro na base de cálculo do valor dos quintos/décimos e pagamento de parcela compensatória, por decisão judicial, em face de perdas inflacionárias decorrentes de planos econômicos) . Por outro lado, as irregularidades relacionadas às parcelas de quintos e "opção" não foram contempladas no referido anexo nem demonstradas adequadamente no corpo da instrução. Tais circunstâncias impuseram o retorno dos autos para reinstrução.
4.	Em que pese a falha procedimental assinalada, observo que a Sefip vem empenhando redobrados esforços para melhorar a automatização das análises e instruções de processos de atos sujeitos a registro, como única forma operacionalmente viável para gerenciar e instruir tempestivamente o elevado fluxo de atos submetidos a este Tribunal. Embora um projeto de automatização desse porte esteja sujeito a falhas típicas de qualquer processo em fase de aperfeiçoamento, a unidade técnica vem adotando medidas corretivas e novos aprimoramentos sempre que identificadas falhas similares às apuradas no caso presente. 
5.	Feita essa nota introdutória, passo ao exame de mérito, assinalando, de plano, minha concordância com as novas conclusões da Sefip, chanceladas pelo Ministério Público de Contas, no sentido da ilegalidade do ato, em virtude das seguintes irregularidades:
	- incorporação de décimos em período posterior a 8/4/1998, além do limite estabelecido nos arts. 3º e 5º da Lei 9.624/1998, que admite apenas a contagem do tempo de exercício de função comissionada após aquela data para integralizar uma única parcela;
	- concessão da vantagem de opção que trata o art. 2º da Lei 8.911/1994 c/c art. 193 da Lei 8.112/1990, para servidora aposentada em 8/8/2014, ou seja, após a publicação da Emenda Constitucional 20/1998, que passou a vedar o pagamento de proventos superiores à remuneração percebida na atividade.
6.	Ressalto que os dois grupos de irregularidades referem-se a questões pacificadas na jurisprudência desta Corte de Contas, o que dispensa análises mais detidas. Nesse sentido:
                   - incorporação de décimos/quintos: RE 638.115/CE (Ministro-Relator Gilmar Mendes) , pelo Supremo Tribunal Federal, com repercussão geral, acompanhado por iterativos julgados desta Corte de Contas, a exemplo dos Acórdão 8187/2021-TCU-Primeira Câmara (relator: Ministro Walton Alencar Rodrigues) , 8.124/2021-1ª Câmara (relator: Ministro Benjamin Zymler) , 8.492/2021-1ª Câmara (relator: Ministro Vital do Rêgo) , 8.684/2021-1ª Câmara (relator: Ministro Jorge Oliveira) , 8.178/2021-1ª Câmara (relator: Ministro Substituto Augusto Sherman) , 8.611/2021-1ª Câmara (relator: Ministro Substituto Weder de Oliveira) , 7.999/2021-2ª Câmara (relator: Ministro Augusto Nardes) , 7.816/2021-2ª Câmara (relator: Ministro Aroldo Cedraz) , 8.318/2021-2ª Câmara (relator: Ministro Raimundo Carreiro) , 8.254/2021-2ª Câmara (relator: Ministro Bruno Dantas) , 13.963/2020-2ª Câmara (relatora: Ministra Ana Arraes) , 8.319/2021-2ª Câmara (relator: Ministro Substituto Marcos Bemquerer) e 8.224/2021-2ª Câmara (relator: Ministro Substituto André Luís de Carvalho) , entre outros;
	- parcela "opção": Acórdão 1599/2019-TCU-Plenário (relator: Ministro Benjamin Zymler) , paradigma acompanhado por iterativas deliberações, a exemplo dos Acórdão 8186/2021-TCU-Primeira Câmara (relator: Ministro Walton Alencar Rodrigues) , 8.477/2021-1ª Câmara (relator: Ministro Benjamin Zymler) , 8.311/2021-1ª Câmara (relator: Ministro Vital do Rêgo) , 6.289/2021-1ª Câmara (relator: Ministro Jorge Oliveira) , 8.694/2021-1ª Câmara (relator: Ministro Substituto Augusto Sherman) , 1.746/2021-2ª Câmara (relator: Ministro Augusto Nardes) , 6.835/2021-2ª Câmara (relator: Ministro Aroldo Cedraz) , 8.082/2021-2ª Câmara (relator: Ministro Raimundo Carreiro) , 12.983/2020-2ª Câmara (relatora: Ministra Ana Arraes) , 8.111/2021-2ª Câmara (relator: Ministro Bruno Dantas) e 7.965/2021-2ª Câmara (relator: Ministro Substituto Marcos Bemquerer) , entre outros.
7.	Sobre a parcela de décimos incorporada indevidamente, a instrução da Sefip assinala que sua concessão, no caso concreto, ajusta-se à hipótese de manutenção de pagamentos da parcela impugnada (quando decorrente de decisão administrativa ou judicial) , com base na modulação estabelecida pelo Supremo Tribunal Federal no julgamento de embargos no RE 638.115/CE. Nesse passo, os pareceres propõem, com acerto, determinação adicional para que o órgão responsável "promova, no prazo de 30 (trinta) dias, o destaque da (s) parcela (s) de quintos incorporada (s) com amparo em funções comissionadas exercidas entre 8/4/1998 a 4/9/2001 e transforme-a (s) em 'Parcela Compensatória' a ser absorvida por quaisquer reajustes futuros, consoante decidido pelo STF no RE 638.115/CE."
8.	À luz dessas considerações, acolho, com ajustes de forma, a proposta de encaminhamento formulada na fase instrutória.
	Do exposto, VOTO por que seja aprovado o Acórdão que ora submeto a este Colegiado.	
TCU, Sala das Sessões, em 21 de setembro de 2021.
RAIMUNDO CARREIRO 
Relator